臺灣高等法院刑事判決
109年度上易字第2286號
上  訴  人  臺灣士林地方檢察署檢察官
上  訴  人  
即  被  告  黃如財


上列上訴人等因被告違反毒品危害防制條例案件，不服臺灣士林
地方法院109年度審易字第1672號，中華民國109年9月9日第一審
判決（起訴案號：臺灣士林地方檢察署109年度毒偵字第1474號
），提起上訴，本院判決如下：
    主  文
上訴駁回。
    理  由
一、經本院審理結果，認第一審以檢察官就本件有起訴之程序違
    背規定之情事，對被告甲○○（下稱被告）為公訴不受理之諭
    知，核無不當，應予維持，並引用第一審判決書所記載之理
    由（如附件）。
二、檢察官上訴意旨略以：
　㈠按判決不適用法則或適用不當者，為違背法令，刑事訴訟法
    第378條定有明文。被告行為後，毒品危害防制條例第20條
    第3項、第23條第2項於109年1月15日修正公布，且新增第35
    條之1過渡規定，並均於109年7月15日施行（下稱新法）。
    依新法規定，觀察、勒戒或強制戒治執行完畢釋放後，「三
    年後再犯」施用毒品罪者，應適用觀察、勒戒及強制戒治之
    之規定，「三年內再犯」施用毒品罪者，則應依法追訴；新
    法施用前犯施用毒品罪之審判中案件於新法施行後，法院應
    依新法規定處理，倘係「三年後再犯」之案件，法院應依職
    權為觀察、勒戒或強制戒治之裁定。而新法所謂「三年後再
    犯」或「三年內再犯」是否僅限於二犯施用毒品罪者或兼含
    三犯以上之情形，修正說明確實並未明確予以說明，惟毒品
    危害防制條例係法務部之主管法規，依法務部檢察司就該條
    例之修法解釋稱該條例新修正第20條第3項，其修法意旨僅
    係將為觀察、勒戒或強制戒治執行完畢後釋放後，得再聲請
    觀察、勒戒或強制戒治之期間，由「5年後」改為「3年後」
    ，其修法之立法理由並載明：「如觀察、勒戒或強制戒治執
    行完畢釋放後，3年後始再有施用第一級、第二級毒品之行
    為者，足見其有戒除毒癮之可能，宜再採以觀察、勒戒方式
    戒除其身癮及以強制戒治方式戒除其心癮之措施」，已明確
    敘明該條適用之對象，限於3年後「始再」有施用第一、二
    級毒品行為者，從而，過去實務見解認為如第三次犯雖距第
    一次犯之觀察、勒戒或強制戒治執行完畢釋放後3年，然因
    釋放後3年內已有二犯，非「3年後始再有施用」（非釋放後
    第一次犯，不符「始再」有施用第一、二級毒品行為之定義
    ），即無再行觀察、勒戒或強制戒治之適用，即應提起公訴
    （或聲請簡易判決處刑）或給予緩起訴處分，核與修法後之
    立法理由相符，亦即修正後觀察，勒戒或強制戒治適用時機
    ，應係於「初犯」及「3年後第2次犯」，或「距前犯判決執
    行完畢釋放後超過3年」之第3犯（含以上）者，始有其適用
    。
　㈡本件被告前因施用毒品案件，經依法院裁定送觀察、勒戒後
    ，認無繼續施用毒品傾向，由臺灣士林地方檢察署檢察官以
    101年度毒偵緝字第82號為不起訴處分確定，並於101年8月2
    7日釋放出所。又因施用毒品案件，經原審以106年度審易字
    第2114別判決判處有期徒刑3月確定，並於107年12月11日執
    行完畢；又因施用毒品案件，先後經原審以107年度湖簡字
    第239號判決判處有期徒刑3月確定、及108年度訴字第80號
    判決判處有期徒刑4月（另販賣毒品部分判處有期徒刑3年7
    月），復經本院駁回上訴而確定。詎被告仍不知悔改，復再
    基於施用第二級毒品之犯意於109年3月14日為警採尿前96小
    時內某時許，犯下本件施用毒品犯罪，是其自非「初犯」或
    「3年後第2次犯」或「距前犯判決執行完畢釋放後超過3年
    」之第3犯（含以上）者。
　㈢綜上，原判決認事用法尚嫌未洽，爰請撤銷原判決，更為適
    當合法之判決云云。
三、被告上訴意旨略以：警察違法採證，被告官司已經判刑，為
    何要觀察勒戒，且本人有糖尿病和高血壓，左邊腎臟有2.4
    公分腫瘤急需治療云云。
四、按起訴之程序違背規定者，法院應諭知不受理之判決；又對
    於原審諭知不受理之判決上訴時，第二審法院認其為無理由
    而駁回上訴，得不經言詞辯論為之，刑事訴訟法第303條第1
    款、第372條分別定有明文。
五、經查：
　㈠按毒品危害防制條例於民國109年1月15日修正公布，除第18
    條、第24條、第33條之1以外，自6個月後即109年7月15日施
    行，其中第35條之1第1款及第2款前段規定，修正施行前犯
    第10條之罪之案件，於修正施行後，偵查中，由檢察官依修
    正後規定處理；審判中，由法院或少年法院（地方法院少年
    法庭）依修正後規定處理。是犯第10條之罪者，不論係修正
    前後，均應依新法規定處理。又本次修正之毒品條例第20條
    第3項及第23條第2項，雖僅將原條文之再犯期間由「5年」
    改為「3年」，惟鑑於採取傳統刑事機構式處遇，將施用毒
    品者監禁於監獄內，僅能短期間防止其接觸毒品，因慣用毒
    品產生之「心癮」根本無法根除，並慮及毒品條例施行多年
    累積之戒毒經驗及實效，暨逐步擴充之醫療、戒癮機構、專
    業人力、社區支援系統等資源，尤以本次毒品條例第24條修
    正，擴大檢察官對施用毒品者附條件緩起訴處分之範圍，使
    其能視個案具體情形給予適當多元社區處遇。準此，本次修
    正後對於施用毒品者之思維，自應與時俱進，擺脫以往側重
    於「犯人」身分之處罰，著重其為「病患」之特質，並以「
    治療」疾病為出發點，重新評價前揭所謂「3年後再犯」之
    意義。基於憲法應保障人民之生存權，及根據每個國民生存
    照顧需要提供基本給付之理念，為協助施用毒品者戒除毒癮
    復歸社會，對於經監獄監禁處遇後仍再犯之施用毒品者，更
    應恢復以機構內、外之治療協助其戒除毒癮。此即本次修正
    毒品條例第20條第3項關於施用毒品者所謂「3年後再犯」係
    何所指之立法真諦。換言之，除檢察官優先適用第24條命附
    條件緩起訴處分處遇（不論幾犯，亦無年限）外，對於施用
    毒品初犯者，即應適用第20條第1項、第2項為機構內之觀察
    、勒戒或強制戒治；若於上開機構內處遇執行完畢釋放後，
    於「3年內再犯」者，依第23條第2項規定，應依法追訴；倘
    於「3年後再犯」自應再回歸到傳統醫療體系機構內重為觀
    察、勒戒或強制戒治之治療。是對於戒除毒癮不易者，唯有
    以機構內、外處遇及刑事制裁等方式交替運用，以期能控制
    或改善其至完全戒除毒癮。從而，現行毒品危害防制條例既
    認施用毒品者具有「病患性犯人」特質，強調「治療勝於處
    罰」、「醫療先於司法」，則對於毒品條例第20條第3項及
    第23條第2項所謂「3年後（內）再犯」，應跳脫以往窠臼，
    以「3年」為期，建立「定期治療」之模式。其規定中所謂
    「3年後再犯」，只要本次再犯（不論修正施行前、後）距
    最近1次觀察、勒戒或強制戒治執行完畢釋放，已逾3年者，
    即該當之，不因其間有無犯第10條之罪經起訴、判刑或執行
    而受影響，最高法院刑事大法庭109年度台上大字第3826號
    裁定意旨可參。
　㈡本件被告前因施用毒品案件，經臺灣士林地方法院以101年度
    毒聲字第59號裁定觀察、勒戒後，因認無繼續施用傾向，於
    101年8月27日執行完畢釋放出所，並經臺灣士林地方檢察署
    檢察官以101年度毒偵緝字第82號為不起訴處分確定，有本
    院被告前案紀錄表在卷可參。
　㈢本件被告於109年3月14日為警採尿前96小時內之某時許，在
    不詳地點，再犯本件施用第二級毒品甲基安非他命之犯行，
    顯距其最近1次因施用毒品而經觀察、勒戒執行完畢之日逾3
    年，依前述規定及說明，本案即應再予觀察、勒戒或強制戒
    治。
　㈣檢察官依修正前毒品危害防制條例規定對本件提起公訴，起
    訴程序固未違背當時之規定，然依新修正之毒品危害防制條
    例規定，本案已不得追訴，從而，檢察官就本件提起公訴，
    自屬起訴程序違背規定，應諭知不受理判決。原審認檢察官
    應依修正後毒品危害防制條例第20條第1項、第3項規定，聲
    請法院裁定令被告入勒戒處所施以觀察、勒戒，始為適法，
    並非逕將被告提起公訴，其起訴之程序屬違背規定，爰依刑
    事訴訟法第303條第1款、第307條之規定諭知公訴不受理之
    判決，且不經言詞辯論為之，經核於法並無不合。
　㈤檢察官上訴指摘本件被告應予以追訴處罰，原判決諭知公訴
    不受理有適用法律之違誤，或被告上訴泛稱警察違法採證，
    且其業經法院判刑，毋須執行觀察、勒戒，具其患有疾病云
    云，均無理由，均應予以駁回，並不經言詞辯論為之。
據上論斷，應依刑事訴訟法第368條、第372條、第373條，判決
如主文。
中　　華　　民　　國　　110 　年　　2 　　月　　26　　日
                  刑事第二十一庭審判長法　官  許宗和
                                      法　官  黃惠敏
                                      法　官  章曉文
以上正本證明與原本無異。
不得上訴。
                                      書記官  賴又瑄
中　　華　　民　　國　　110 　年　　3 　　月　　2 　　日